【裁判字號】    88,上易,2824
【裁判日期】    890119
【裁判案由】    詐欺
【裁判全文】
臺灣高等法院臺中分院刑事判決              民國八十八年度上易字第二八二四號
    上  訴  人  臺灣臺中地方法院檢察署檢察官
    上  訴  人
    即 自訴 人  丁○○
    上  訴  人
    即 自訴 人  丙○○
    上  訴  人
    即  被  告  甲○○
    選任辯護人  蕭文濱
    被      告  庚○○
右上訴人因被告詐欺案件，不服臺灣臺中地方法院中華民國八十八年九月十日第一審
判決（民國八十七年度自字第一一七九號），提起上訴，本院判決如左：
    主      文
上訴駁回。
    事      實
一、甲○○為一家庭主婦，無固定之薪資來源，僅以轉貸款項賺取差額利率之方式謀
    取不固定之收入，於民國（下同）八十六年十一月間起，明知其個人先前數筆貸
    放款均未能正常回收，利息收入困窘，已無支付借款本息之能力，竟意圖為自己
    不法所有，於八十六年十一月間，在臺中縣外埔鄉○○路三三六號丁○○住處，
    隱瞞其財力生變，瀕臨困窘之事實，且佯稱案外人謝文康積欠伊債務，要將磁
    段一九六〡三號、一九六〡四號土地過戶予伊，稅金需要一百多萬元，及該二筆
    土地上之民間貸款三百多萬元需要清償云云，而向丁○○（原審誤載為丁○○夫
    婦）借款五百萬元，表示可以如期清償，約定八十八年十二月二十日清償，致丁○○誤信為真正，將五百萬元以現金支付及電匯之方式交付甲○○，惟甲○○自
    八十七年一月間起即未能清償所欠他人借款之利息，丁○○始知受騙。
二、案經自訴人丁○○提起自訴。
    理      由
壹、被告甲○○之部分：
一、訊據被告甲○○對於右揭時地向自訴人丁○○借款五百萬元一事固供承不諱，惟
    矢口否認有何詐欺犯行，辯稱：
  (一)刑法第三百三十九條第一項之詐欺取財罪行，須行為人「施用詐術」使人陷於錯
    誤而交付財務始足當之，而所謂「詐術」，乃以「欺罔之方法」使人陷於錯誤謂
    之。自訴人與被告資金往來之初，即明知被告為家庭主婦，無啥收入，係以支付
    利息向自訴人借貸，再將借得之資金轉借他人之方法，賺取差額利息，如此配合
    已有多年，因此只要被告之債務人能按期付本息，被告亦能如數支付本息予被告
    之債權人，被告根本沒有佯稱「財力如昔」或「隱瞞資金短缺」之問題，因被告
    原本財力即「一直如昔」，既係向自訴人借貸資金週轉，即有資金短缺之情形，
    否則何須借貸，此等情況均為告訴人所明知。因此，被告縱有原審所稱「資金短
    缺」「財力如昔」情事，依當事人間之資金往來情形，恐亦不能評價為詐術行使
    ，實因被告之債務人謝文康、鄭永杉等人，積欠被告之借款，未能按期支付本息
    ，而被告繼受其等不動產及所欠債務，又無法迅速處理，取得現金，利上加利，
    愈滾愈大，終至被告週轉不靈無法清償債務之地步，惟被告確實盡力支付本息，
    週轉資金至最後一刻，並無欺騙自訴人之情事。
  (二)又被告與范揚銓（自訴人丁○○之夫）有多年金錢往來，於八十六年十一月間向
    其借款五百萬元時，並未以任何不實事項欺罔伊，更無「惡意隱瞞資金短缺之事
    實，並佯稱財力如昔」之行為。本案被告向自訴人丁○○借右揭五百萬元時，係
    明確告知：因被告之債務人謝文康欠錢未還，要設法取得謝文康所有座落外埔鄉
    ○○段一九六之三、之四之土地，來出賣求償，因取得該土地過戶須繳土地增值
    稅一百餘萬元，及其他貸款債務要處理，因缺錢才借款五百萬元。因土地處理沒
    有那麼快，因此才約定借款清償期限為「二年」（即八十八年十二月二十日），
    被告並同時簽發二年後到期之本票擔保清償，此部份有告訴人所持被告簽發之本
    票為證。自訴人與被告既約定清償期限為二年後，可知自訴人該時確知被告財務
    困難之情形，否則豈會約定二年後才需清償債務，因此，被告並無隱瞞財力困窘
    ，而向自訴人佯稱「財力如昔」之情事。
  (三)被告向自訴人范揚銓、丁○○夫婦借款「後」，因取得債務人謝文康坐落外埔鄉
    ○○段一九六之三、之四地號土地及外埔鄉○○段三七○地號土地及其上建物建
    號三一○、三一五房屋所有權，原欲將之處分，清償積欠自訴人之債款，但經濟
    一直不景氣，房地處理不易，因此八十七年二月（非八十六年十一月向自訴人借
    款之時），被告打算將前揭一九六之四地號土地「過戶」予自訴人之夫范揚銓抵
    債，該時范揚銓表示同意，而約定至溫上琦代書事務所辦理手續，並已完成登記
    契約用印，向地政事務所送件，惟因事後自訴人反悔而未完成過戶，此亦有證人
    溫上琦代書之證詞可參（原審卷第三八頁正、反面），若被告有意詐欺，豈會如
    此。
二、經查：
  (一)被告以借款為由，向自訴人丁○○取得五百萬元之事實，業據自訴人指訴綦詳（
    見原審卷第一－二頁），且為被告所坦承，並有臺中區中小企業銀行入戶電匯通
    知單一紙在卷可稽（見原審卷第四頁），堪以認定。雖自訴人丁○○於原審時曾
    更改供詞為「五百萬元係向我先生借的」（見原審卷第二五頁反面），惟依常情
    ，本國多數夫妻財產不分你我，致難分係先生或妻子之財產，從而，丁○○既以
    其自己為自訴人，且於自訴狀堅稱該五百萬元係伊貸與被告，本院認為該五百萬
    元應係自訴人丁○○貸與被告甲○○。
  (二)依自訴人丁○○及告訴人己○○等之供述，被告甲○○支付積欠他人借款之利息
    至八十六年十二月止，自八十七年一月間起即無力支付任何一筆放款利息等情，
    為被告甲○○所不否認，亦堪以採信。
  (三)被告甲○○亦坦承伊係以轉貸借款之方式，賺取差額利潤，而自八十四年間起即
    以此方式向自訴人丁○○貸款至八十六年一月止，共計二百五十萬元，另於八十
    五年六月十八日曾以轉貸方式向丙○○貸款六十萬元，復自八十四年六月起至八
    十六年十月止，向己○○貸款計五百零四萬元，向戊○○貸款計二百七十萬元等
    情，核與自訴人丙○○、告訴人己○○、戊○○供述情亦相符合。被告甲○○既
    無正常穩定之收入，雖自八十四年間起即以代人放款賺取差額利潤，對於金主即
    自訴人丁○○、丙○○、告訴人己○○、戊○○等利息之支付，亦均遵期支付至
    八十六年十一、二月止，此亦為被告甲○○及自訴人丁○○、丙○○及告訴人己○○、戊○○所不爭。然被告甲○○既係以轉貸賺取差額利潤貸放款項，且同時
    貸款金額已逾千萬元，貸放款項時間亦逾二年餘，自當知悉各筆貸放款彼此間關
    係如同已架好之骨牌般，如其中一筆貸放款項稍有出入，即產生連鎖骨牌效應，
    而波及各筆貸放者之理。則被告於八十七年一月間即無力支付任何利息，顯見其
    於八十六年十一月間向自訴人丁○○借款五百萬元時，即已知未能如期清償利息
    、本金，竟仍約定本金清償期為八十八年十二月二十日，則其對財力之嚴重惡化
    ，有所隱瞞，亦堪以認定。
  (四)被告於8.原審訊問時，供稱「（問：丁○○五百萬元之借款，有無告訴他要
    提供房子設定抵押？）我告訴他我缺錢要繳謝文康磁段一九六〡三、〡四號土
    地過戶稅金一百多萬，及土地上之民間貸款三百多萬元，所以才向他借五百多萬
    ，我並開本票日期是二年後，當時是要借二年。」（見原審卷第一二四頁反面〡
    一二五頁正面）惟查：
    被告甲○○於3.4.原審訊問時，供稱伊借款予謝文康、鄭永杉近四千多萬元
      ，約定年月可還錢，但均未還云云（見原審卷第七○頁）。
    案外人謝文康亦於4.1.結證稱「（問：外埔鄉一九六－三、一九六〡四土地
      買賣情形？）一九六－三號、一九六－四號二筆土地連同外埔鄉○○段三一○
      、三一五建號房屋二間，由甲○○代賣。之前因為欠他錢，所以原本將房地抵
      押權設定給甲○○，因欠錢沒辦法還，所以甲○○要求我將房屋轉賣，告知我
      賣完後，再一次清算，當時是甲○○提議房屋過戶他名下比較好賣，賣完後，
      他也未告知我，也未進行會算。欠他七、八百萬是在會算前。目前欠多少，因
      不知房屋轉賣價，所以無法算。」（見原審卷第七九頁）
    右揭臺中縣外埔鄉○○段一九六〡三號、一九六〡四號二筆田地，與臺中縣外
      埔鄉○○段三一○、三一五建號房屋，均原為謝文康所有，其中磁段一九六
      －三號田地只於1.13.設定抵押予被告甲○○，而未移轉登記予甲○○；另筆
      磁段一九六－四號田地，連同六分段三一○建號、三一五建號房屋，則均於
      9.11.即已移轉登記予甲○○完畢，而甲○○又於3.12.始將其中磁段一九
      六〡四號田地移轉登記予案外人賴景輝，至於右揭二間房屋則未轉賣出去，此
      有4.3.申請之建築改良物登記簿謄本二件、土地登記簿謄本二件在卷可稽（
      見原審卷第八二－一○一頁）。
    從而，被告甲○○若需繳納土地過戶稅金一百多萬，及清償土地上之民間貸款三
    百多萬元云云，應係在八十六年九月十一日移轉登記前，則其於八十六年十一月
    間向自訴人丁○○借錢時應係作為其他之用途，其向丁○○所稱「我缺錢要繳謝
    文康磁段一九六〡三、〡四號土地過戶稅金一百多萬，及土地上之民間貸款三
    百多萬元，所以才向他借五百多萬」云云，應只為使自訴人丁○○對被告財力增
加信心所杜撰之詞，該五百萬元借款之真正用途與其所述理由完全無涉。綜上所
    述，被告甲○○惡意隱瞞資金嚴重短缺之事實，並隨意編造借款之理由，益見其
    有意欺瞞，其右揭犯行堪予認定。至於證人溫上琦於1.證稱「在八十七年，
    前開土地以外之另一筆土地，詳細地號不清楚，當時是要辦理過戶，不是辦抵押
    ，後來因為土地有農會抵押貸款，范揚銓不願承受該抵押權，因此作罷」等語（
    見原審卷第三八頁反面），既無清償之實益，且為造成損害後之彌縫行為，尚難
    據以認定之前之行為無詐欺之意，併此敘明。
三、(一)核被告所為，係犯刑法第三百三十九條第一項之詐欺取財罪。(二)原審判決依刑
    法第三百三十九條第一項，罰金罰鍰提高標準條例第一條前段規定，論以被告犯
    詐欺取財罪，並審酌被告之品行、犯罪之動機、手段、所生之危害等一切情狀，
    量處有期徒刑一年二月，其認事用法並無不當，量刑亦屬妥適，被告甲○○仍執
    陳詞，指摘原審判決不當，檢察官及自訴人認原審量刑過輕，而提起上訴，均為
    無理由，應予駁回。
四、至於自訴人丙○○、丁○○另訴甲○○其餘各筆貸款行為及檢察官移送併辦關於
    被告甲○○部分（臺灣臺中地方法院檢察署八十七年度偵字第二六九三九號告訴
    人己○○、戊○○之部分），其中丁○○部分指稱：被告甲○○自八十四年三月
    十四日起至八十六年一月間止，陸續以轉貸款項為由，貸得二百五十萬元。自訴
    人丙○○部分指稱：被告王玉桃於八十五年六月十八日透過丁○○向自訴人丙○○貸款六十萬元。告訴人己○○指稱：被告甲○○自八十四年六月間起至八十五
    年十月止，以轉貸為由，貸款二百萬元，復於八十五年十一月間佯稱欲購買土地
    欠缺資金，借款三百零四萬元。告訴人戊○○指稱：被告甲○○自八十四年八月
    間起至八十六年六月間止，以標購工廠為由，借款二百七十萬元。並均指稱：被
    告甲○○每筆借貸款項之利息均依約支付至八十六年十一、二月間止，然屆期均
    未如期清償，認被告甲○○涉有詐欺罪嫌云云。然查：
  (一)依自訴人丁○○、丙○○及己○○關於其中二百萬元部分借款方面，既均指稱係
    透過被告甲○○轉貸由彼等賺取利息，而由甲○○賺取差額利潤之方式，陸續借
    貸款項予甲○○，甲○○亦遵期支付利息至八十六年十二月止等情，再佐以被告
    甲○○與被告丁○○等之借貸關係均源起自八十四年間，且丁○○之二百五十萬
    元借款，係分別於八十四年三月、八十五年四月、七月及八十六年一月止，陸續
    借貸予被告甲○○，而己○○方面則是自八十四年六月、八月、十一月及八十五
    年十月止，陸續借貸被告甲○○二百五十萬元，被告甲○○上開各筆借款均如期
    支付利息。
  (二)又丙○○方面之借貸，亦自八十五年六月十八日借得六十萬元起，即依借款當時
    之約定按月支付一萬二千元之利息至八十六年十二月止，亦為自訴人丙○○所不
    爭。
  (三)再查告訴人己○○雖另指稱被告甲○○曾於八十五年十一月六日間佯稱因購買土
    地欠缺資金，欲於己○○有需時即每月給付三十萬元供己○○支付會款之方式，
    向己○○詐借三百零四萬元，戊○○則指稱被告甲○○以標購工程，欠押標金及
    標購工廠欠資金為名，詐借二百七十萬元，然依告訴人己○○與被告甲○○間之
    三百零四萬元借款發生原委，係自八十五年十一月間起至八十六年十月止，先後
    七次陸續借支而得，而戊○○方面，則自八十四年八月起至八十六年六月止，前
    後共計約二年分次借支而得，被告甲○○如係以購買土地欠資金及標購工程及工
    廠欠押標金及資金為由向告訴人己○○、戊○○等借支，應係一次或短時間向告
    訴人等籌綽資金，豈有長達二年之餘，且先後借支不下數次，均以同一說詞方式
    為之，告訴人己○○、戊○○均不起疑，且佐以告訴人戊○○指稱多次借支期間
    均未曾前往查看所述工廠及工程一事是否屬實等情，顯與常理不合，上開指述顯
    無可採。
  (四)尚且，被告甲○○連同前開各筆借款，均如期支付各筆借款利息至八十六年十二
    月止，且於八十六年十一月間告訴人己○○告知欲繳納會款時，至八十六年十二
    月止先後二次依約支付三十萬元予己○○，業經自訴人己○○陳明在卷，被告甲○○上開各項借款，顯係得告訴人及自訴人之同意，以轉貸方式由告訴人及自訴
    人等賺取利息，而由被告甲○○賺取差額利潤，在客觀上即難認有施用詐術之情
    事，且自訴人及告訴人亦未指出被告甲○○於上開各次借款之際有任何施用詐術
    之事實，顯難因告一時籌款不及以致遲延付款，遽此即謂被告甲○○有詐欺之意
    思。
  (五)被告甲○○與自訴人丁○○、丙○○間上述各筆借款行為，原應為無罪之諭知，
    惟自訴人均認此部分犯行與前揭論罪科刑犯行部分，有連續犯關係，屬裁判上一
    罪，故不另為無罪之諭知，附此敘明。
  (六)檢察官移送併案之被告甲○○向告訴人己○○、戊○○借款部分，則應由檢察官
    另行處理，併此敘明。
  (七)原審認為此部分不構成犯罪，並無不合，自訴人丁○○、丙○○仍執前詞，指摘
    原判決此部分不當，並無理由，應予駁回。
貳、被告庚○○之部分：
一、自訴意旨略以：被告庚○○為被告甲○○之夫，其竟與甲○○互為犯意之聯絡，
    基於概括之犯意，由甲○○出面，自八十四年三月十四日起至八十六年一月間止
    ，陸續以轉貸款項為由，貸得二百五十萬元，且又於八十六年十一月間起，明知
    已無支付借款本息之能力，於八十六年十一月間在臺中縣外埔鄉○○路三三六號
    丁○○住處，隱瞞其財力生變，瀕臨困窘之事實，向丁○○借款五百萬元，致丁○○誤信為真正，將五百萬元以現金支付及電匯之方式交付甲○○；另王玉桃於
    八十五年六月十八日透過丁○○向自訴人丙○○貸款六十萬元等情，因認被告庚○○與甲○○共犯刑法第三百三十九條第一項意圖為自己不法之所有，以詐術使
    人將本人之物交付罪云云。
二、按犯罪事實應依證據認定之，無證據不得推定其犯罪事實，刑事訴訟法第一百五
    十四條定有明文，而認定不利於被告之事實，須依積極證據，苟積極證不足為不
    利於被告事實之認定時，即應為有利於被告之認定，更不必有何有利之證據，亦
    有最高法院三十年上字第八一六號判例可資參照。訊據被告庚○○堅決否認有何
    詐欺犯行，並辯稱伊不知亦未曾參與其前妻甲○○之轉貸放款賺取差額利潤之行
    為等語。經查：
  (一)自訴人丁○○、丙○○等於審理中均供稱自八十四年間起所為各項轉貸款項均係
    與被告甲○○接觸，利息亦由玉玉梅支付。自訴人丁○○亦供稱八十六年十一間
    被告王玉桃借支五百萬元一事，被告庚○○亦不在場，且款項係以交付及電匯之
    方式交予甲○○等情，亦有卷附電匯通知單可參，足見，被告庚○○辯稱未曾向
    自訴人等借支款項，亦未曾交付各筆借款利息予自訴人等情，與自訴人所述相符
    ，尚不得僅以被告庚○○與被告即其前妻甲○○於前開各筆借款發生期間係夫妻
    關係，且同居一處，即謂被告庚○○涉有詐欺犯行。
  (二)況且，被告庚○○雖因其妻甲○○前開借貸款項因骨牌效應，產生財務危機之際
    ，將原登記被告甲○○名下之坐落臺中縣外埔鄉○○段五四之五九地號土地以贈
    與方式移轉登記為被告庚○○所有，然上開不動產係被告庚○○於八十年四月四
    日向前手楊石榮以總價一百零一萬六千四百元買受，並登記於被告庚○○所指定
    之甲○○之名義，業據證人楊石榮於原審訊問時結證屬實，並有不動產買賣契約
    書影本在卷可稽。被告庚○○既係實際買受人，雖因其妻甲○○積欠巨額債務，
    為免遭受拖累，而雙方離異，並將原屬自己所有而信託登記於甲○○名下之不動
    產登記為己所有，亦非與常理相違。
  (三)是以，本件被告庚○○在客觀上無何施用詐術之情事，且自訴人等亦未指出被告
    庚○○有何與被告甲○○共同施用詐術之事實，自不得因被告庚○○上開不願遭
    受池魚之殃，與其妻甲○○分道揚鑣之行逕，即據以認定被告庚○○有詐欺之犯
    行。
  (四)此外，復查無其他積極證據足以證明被告庚○○犯罪，自應為無罪之諭知。原審
    以被告庚○○被訴之犯罪不能證明而為無罪之判決，核無違誤。檢察官及自訴人
    丁○○、丙○○上訴意旨仍執前詞，指摘原判決違誤，非有理由，應予駁回。
  (五)至於移送併辦關於被告庚○○部分（臺灣臺中地方法院檢察署八十七年度字第二
    六九三九號告訴人己○○、戊○○之部分），本件既已諭知被告庚○○無罪，則
    前開移送之臺灣臺中地方法院檢察署八十七年度偵字第二六九三九號庚○○、甲○○涉犯詐欺罪嫌之庚○○部分罪責，即與本件無裁判上一罪之關係，自由檢察
    官另行處理，併此說明。
參、據上論斷，應依刑事訴訟法第三百六十八條，判決如主文。
本案經檢察官乙○○到庭執行職務。
中      華      民      國    八十九    年      一      月      十九    日
                                  臺灣高等法院臺中分院刑事第八庭
                                        審判長法  官  羅  得  村
                                              法  官  劉  榮  服
                                              法  官  林  輝  煌
右正本證明與原本無異。
不得上訴。
                                              書記官  劉  恒  宏
中      華      民      國     八十九     年      一      月   二十一   日
附錄：
刑法第三百三十九條第一項
意圖為自己或第三人不法之所有，以詐術使人將本人或第三人之物交付者，處五年以
下有期徒刑、拘役或科或併科一千元以下罰金。
                                                                        Ｖ


司法院資訊處製作；財團法人民間司法改革基金會備份。
